臺灣苗栗地方法院民事判決　　　　　　　 99年度訴字第358號
原　　　告　張懿鳳
　　　　　　廖秀端
共　　　同
訴訟代理人　曾肇昌律師
複代理人　　林淑芬
被　　　告　張道禎
訴訟代理人　許哲嘉律師
複代理人　　韓國銓
上列當事人間請求侵權行為損害賠償事件，本院於100 年7 月21
日言詞辯論終結，判決如下：
    主  文
被告應給付原告各新臺幣參拾萬元，及均自民國九十九年十一月
三日起至清償日止，按年息百分之五計算之利息。
被告應將如附件所示之道歉啟事刊登於雅虎奇摩網站中其所設立
之「留侯嗣漢天師府」部落格（網址：http：//tw.myblog.yaho
o.com/000000-000000）三日。
原告其餘之訴駁回。
訴訟費用由被告負擔四分之一，餘由原告連帶負擔。
本判決第一項於原告各以新臺幣拾萬元為被告供擔保後，得假執
行。但被告如於假執行程序實施前，各以新台幣參拾萬元為原告
預供擔保，得免為假執行。
    事  實
一、原告起訴主張：被告基於誹謗之犯意，分別於民國98年2 月
    5 日上午11時3 分及同年2 月8 日上午11時34分，於雅虎奇
    摩網站中其所設立之「留侯嗣漢天師府」部落格（下稱系爭
    部落格）內，先後發表標題為「林正欣個案」、內容載有「
    此人是張原先之家（犬）臣，且在張原先死後，尚未入土時
    ，即進住其家宅，且曾留宿若干數日（孤男母女共處一室）
    ，即可知此人與張懿鳳母女之間關係不單純，其私德操守實
    在令人可議！」等語，及標題為「天師府通告」、內容載有
    「本人在此以第64代天師之名撤銷林正欣（法名羅星）天師
    府提派大法師之名位稱號……，該員違反天師府戒律，與張
    懿鳳母女串連媾合，……，混亂天師傳承，實為道教之恥，
    此種雞鳴狗盜之卑鄙行為，……」等語之2 篇文章（下稱系
    爭2 篇文章）。被告以「嗣漢道教第64代天師」身份自居，
    理當修德立言，以身作則，教化道眾，竟基於誹謗原告名譽
    之犯意，捏造原告與訴外人林正欣有串連媾合、不可告人之
    行為，並在系爭部落格內發表上開足以毀損原告名譽之言論
    ，損害原告之名譽甚鉅。原告遭被告設詞誣陷，名譽、尊嚴
    掃地，承受他人異樣眼光，身心所受折磨，痛苦不堪，無可
    言喻。嗣被告上開犯行業經臺灣桃園地方法院99年度桃簡字
    第1776號刑事簡易判決判處罪刑在案。為此，爰依民法第18
    4 第1 項前段、第195 條第1 項侵權行為法律規定，提起本
    件訴訟，請求被告賠償等語，並聲明：(1)被告應各給付原告
    80萬元，及自起訴狀繕本送達翌日起至清償日止，按年息5
    ％計算之利息。(2)被告應在中國時報、聯合報及自由時報全
    國版頭版，不得小於1/4 大小之版面，及其所申設之「留侯
    嗣漢天師府」部落格（網址：http：//tw.myblog.yahoo
    .com/000000-000000），刊登如附件所示內容之道歉啟事3
    日。(3)訴訟費用由被告負擔。(4)願供擔保請准宣告假執行。
二、被告抗辯：系爭部落格固為其所使用、管理，惟其從未在系
    爭部落格上發表系爭2 篇文章，原告雖主張系爭2 篇文章係
    影印自系爭部落格內，惟其提出之影印文章均未顯示網址，
    難認係出自系爭部落格。其次，系爭2 篇文章刊登時間均在
    被告98年6 月10日正式襲職第64代張天師前，被告自不可能
    以第64代張天師之名發表文章；且系爭文章多次將張源先之
    名誤植為張「原」先，被告自幼即與張源先相識，又曾在張
    源先擔任中國嗣漢道教協會第4 屆理事長期間，擔任副秘書
    長，絕無不知張源先正確姓名而連續錯植之理，足見發表之
    人絕非被告。且被告之會計鄭素雲於偵查中證述未曾見過系
    爭2 篇文章，亦非其所繕打等語明確，足證被告並無指示鄭
    素雲登載系爭2 篇文章。又從雅虎公司回覆台灣桃園地方法
    院檢察署之函文可知，並無法得知系爭2 篇文章發表者之帳
    號申請人基本資料及登入IP，即無法證明確由被告所發表；
    況依目前之電腦操作技術而言，系爭文章可能係駭客入侵或
    製作山寨版部落格之方式所發表，再佐以被告前曾對訴外人
    林正欣提告並讓其受到刑事判決之糾葛研判，本件自不能排
    除被告係遭他人陷害之可能等語。並聲明：(1)原告之訴及假
    執行之聲請均駁回。(2)訴訟費用由原告負擔。(3)如受不利益
    判決願供擔保，請准免為宣告假執行。
    理  由
一、按訴狀送達後，原告不得將原訴變更或追加他訴。但擴張或
    減縮應受判決事項之聲明者，不在此限：民事訴訟法第255
    條第一項第3 款定有明文。原告原訴之聲明第2 項為被告應
    刊登中國時報、聯合報及自由時報均為第一版，不得小於1/
    4 大小版面之道歉啟事3 日，後具狀追加被告亦應在其所申
    設之「留侯嗣漢天師府」部落格（網址：http：//tw.myblo
    g.yahoo.com/000000-000000 ），刊登如附件所示內容之道
    歉啟事3 日（卷第38頁）。核屬擴張應受判決事項之聲明，
    揆諸前揭規定，自應准許。
二、本院為行集中審理，協同兩造整理不爭執事項及爭執事項如
    下：
（一）不爭執事項：
    (1)「留侯嗣漢天師府」部落格（網址：http：//www.myblog
      .yahoo.com/000000-000000及帳號ec470142）為被告所架
      設及申請，並由被告管理，帳號及密碼除被告外，尚有道
      教協會會計鄭素雲、秘書潘俊銘知悉。
    (2)「留侯嗣漢天師府」部落格係可供不特定人士上網瀏覽之
      網頁。該部落格上的全部文章均由被告擬稿，由鄭素雲繕
      打，並經過被告審閱後才能發布。
    (3)系爭「林正欣個案」及「天師府通告」文章之內容已足以
      毀損原告2 人之名譽。
（二）爭執事項：
    (1)被告有無在其所設立之「留侯嗣漢天師府」部落格內發表
      系爭2 篇文章？
    (2)原告請求被告各給付精神慰撫金80萬元及刊登道歉啟事有
      無理由？
三、爭點(1)：被告有無在其所設立之「留侯嗣漢天師府」部落格
    內發表系爭2 篇文章？經查：
（一）系爭部落格於98年2 月5 日上午11時3 分刊登標題為「林
      正欣個案」、內容含有「此人是張原先之家（犬）臣，且
      在張原先死後，尚未入土時，即進住其家宅，且曾留宿若
      干數日（孤男母女共處一室），即可知此人與張懿鳳母女
      之間關係不單純，其私德操守實在令人可議」等文字；同
      年月8 日11時34分復發表標題為「天師府通告」、內容有
      「本人在此以第64代天師之名撤銷林正欣（法名羅星）天
      師府提派大法師之名位稱號，……。該員違反天師府戒律
      ，與張懿鳳母女串連媾合，……，混亂天師傳承，實為道
      教之恥，此種雞鳴狗盜之卑鄙行為，……」等文字之事實
      ，有原告提出系爭文章刊登於系爭部落格網頁之影本為證
      （卷第9 、10頁）。且被告確實曾於系爭部落格上發表系
      爭2 篇文章，涉犯加重毀謗罪之事實，業經臺灣桃園地方
      法院以99年度桃簡字第1776號、100 年度簡上字第107 號
      刑事判決判處有罪確定乙節，亦有上開判決附卷可證（卷
      第138 至140 頁、第191 至197 頁），並經本院依職權調
      取臺灣桃園地方法院99年度桃簡字第1776號全卷核閱屬實
      。足證系爭部落格內確有張貼足以毀損原告名譽之系爭2
      篇文章甚明。
（二）又系爭部落格乃被告於98年2 月5 日委託訴外人魏喬瑩所
      架設，現由被告申請、管理，系爭部落格文章均須經被告
      過目後始能發布等情，業據被告於另案毀謗罪之偵審程序
      中坦承在卷（他字2221號卷第30、31頁）；而系爭部落格
      之帳號、密碼，僅被告與道教協會之會計鄭素雲及秘書潘
      俊銘三人知悉，亦為兩造所不爭執，且鄭素雲、潘俊銘均
      未發表系爭2 篇文章之情，業據其等於偵查中證述明確（
      見他字2221號卷第65、67頁）。再奇摩網站會員啟動雅虎
      奇摩部落格服務後，可於所申請之部落格內發表文章，一
      般會員則僅得對於文章回應乙節，有香港商雅虎資訊股份
      有限公司臺灣分公司（下稱雅虎公司）99年3 月25日雅虎
      資訊99字第1485號函在卷可稽（他字2221號卷第57頁）；
      足見依雅虎奇摩部落格之設計，僅有知悉帳戶之人始能於
      系爭部落格內發表文章，其餘會員僅能針對該文章給予回
      應，無法直接於部落格內發表文章。是徵諸上情，系爭部
      落格之帳號、密碼，既僅被告及鄭素雲及潘俊銘知悉，足
      認只有被告渠等三人始能於系爭部落格內發表文章，而鄭
      素雲、潘俊銘並未發表系爭「天師府通告」、「林正欣個
      案」2 篇文章，益證系爭2 篇文章應為被告所發表無疑。
（三）再查，被告於偵查中已供述系爭部落格中98年2 月5 日12
      時54分所發表之「天師府聲明稿」文章為其書寫後由會計
      鄭素雲電腦打字發表，同年2 月14日17時6 分發表之「張
      源先道長之死因」文章（他字2221號卷第11頁），係從別
      人之部落格轉貼等語（他字2221號卷第68頁）。而參以附
      卷之「張源先道長之死因」文章刊登之網頁，其左上角「
      最新文章」欄內仍載有系爭「天師府通告」文章（他字22
      21號卷第11頁），顯見被告於轉貼「張源先道長之死因」
      文章時，即應知有系爭「天師府通告」文章之存在。且被
      告發表「天師府聲明稿」、「張源先道長之死因」文章之
      時點，均在系爭「林正欣個案」、「天師府通告」文章發
      表之後，則被告或鄭素雲於發表、張貼「天師府聲明稿」
      、「張源先道長之死因」文章時，理應可發現系爭部落格
      內存有足以毀損原告名譽之系爭「天師府通告」、「林正
      欣個案」文章，豈有渾然不知之理？又倘系爭2 篇文章並
      非被告或其授權之人所發表，被告豈有甘冒受刑事罪罰之
      風險，任由不詳之人以其名義在系爭部落格內刊登損毀原
      告名譽之文章？故被告辯稱其未於系爭部落格內發表系爭
      文章云云，自不足採。
（四）另被告辯稱其於98年6 月10日始襲職64代天師，不可能於
      該日前之98年2 月8 日即以64代天師自居並對外發表所謂
      「天師府通告」文章，可證該篇文章絕非被告所發表云云
      。然查，被告委請魏喬瑩申請系爭部落格帳號時所填寫之
      會員資料中，即以「64代天師」為該帳號之暱稱，此有雅
      虎公司98年12月21日雅虎資訊98字第3602號函所檢附之會
      員資料可參（他字2221號卷第43、44頁）；再觀之被告自
      承為其親筆書寫、於98年2 月5 日12時54分發表之「天師
      府聲明稿」一文中，已載有「近日有些不肖分子假借我宗
      子孫之名義對外宣稱襲職64代天師……，本人嗣漢第64代
      天師張道禎（家族已於97年10月5 日正式推舉本人張道禎
      為第64代掌教）鄭重聲明若有危及本府之名譽與權力者…
      …」等文字（卷第113 頁），足認被告早於其所稱之98年
      6 月10日正式襲職第64代張天師前，已自稱為第64代張天
      師；是其前揭辯解，顯為卸責之詞。被告雖又辯稱其與張
      源先極為熟識，不可能誤植張源先之姓名為張「原」先云
      云，惟系爭2 篇文章係以電腦打字後再發表於系爭部落格
      ，且常人使用電腦打字多以自然注音輸入法或微軟新注音
      輸入法，打字時或因求快速、省略選字、或未注意輸入法
      自動選字、或疏未校對等，於文句中本極易出現同音錯字
      ，此於報章、媒體，亦屢見不鮮，尚難以此即遽為有利被
      告之認定。故被告前開所辯，顯係臨訟飾詞，委無足取。
（五）至現今網路使用普及，網路交易日益頻繁，網路帳號、密
      碼於使用過程中遭電腦駭客或不法人士盜用之情，固非罕
      見，然由系爭文章內容可知，倘為駭客入侵之方式盜取帳
      號、密碼而發表，此人除必熟知兩造及訴外人林正欣間道
      教傳承糾葛外，尚意圖誣陷被告及詆毀原告名譽，此損人
      不利己之行為，顯與一般社會經驗中駭客非法取得他人帳
      號、密碼係為圖利之常情相違背；且被告抗辯系爭文章為
      駭客所為云云，係屬變態事實，自應負舉證之責。況鄭素
      雲每日均會上網查看系爭部落格文章乙節，亦經證人潘俊
      銘、鄭素雲於偵查中證述明確（他字2221號卷第65、66頁
      ），是倘系爭部落格確遭駭客入侵，並冒用被告名義發表
      上開2 篇文章，每日均上網查看之鄭素雲豈有不知之理？
      ！且被告未能舉證以實其說，徒空言辯稱本件係遭駭客入
      侵或以其他製作山寨部落格之方式誣陷云云，顯與常情有
      違，誠屬無稽。
（六）綜上所述，原告主張被告在系爭部落格刊登系爭2 篇文章
      ，毀損原告名譽之犯行，即堪認定。
四、爭點(2)原告請求被告各給付精神慰撫金80萬元及刊登道歉啟
    事有無理由？
（一）按因故意或過失，不法侵害他人之權利者，負損害賠償責
      任；不法侵害他人之身體、健康、名譽、自由、信用、隱
      私、貞操，或不法侵害其他人格法益而情節重大者，被害
      人雖非財產上之損害，亦得請求賠償相當之金額，其名譽
      被侵害者，並得請求回復名譽之適當處分；民法第184 條
      第1 項前段、第195 條第1 項分別定有明文。又所謂侵害
      名譽，係指以言語、文字、圖片或其他方法貶損他人在社
      會上之評價，使其受到他人憎惡、蔑視、污辱、嘲笑、不
      齒與其往來：是否構成侵害名譽權，不以被害人主觀感受
      為準，應就社會一般人對其評價是否貶損，客觀判斷為之
      。苟其行為足以使他人在社會上之評價受到貶損，不論故
      意或過失，均可構成侵權行為（最高法院90年台上字第64
      6 號判例、90年台上字第1814號判決意旨足參）。而系爭
      「林正欣個案」及「天師府通告」文章之內容已足以毀損
      原告二人名譽之事實，為兩造所不爭執，則原告在社會上
      之評價自因而貶損；且系爭文章確為被告所發表之情，亦
      經本院審認如上，則被告透過網際網路，在大眾得共見共
      聞之部落格網站上散布足以毀損原告名譽之系爭文章，且
      其迄未能提出證據證明其所指述之情節為真，自屬不法侵
      害原告之名譽，故原告主張被告應負侵權行為損害賠償責
      任等語，即屬有據。又按精神慰撫金之多寡，應斟酌雙方
      之身分、地位、資力與加害之程度及其他各種情形核定相
      當之數額。其金額是否相當，自應依實際加害情形與被害
      人所受之痛苦及雙方之身分、地位、經濟狀況等關係決定
      之（最高法院85年度台上字第460 號判決意旨參照）。查
      原告張懿鳳主張其畢業於國立台中師範學院幼兒教育學系
      ，曾任幼稚園教師，現任國小教師，並獲聘「嗣漢天師府
      」全國弘道籌備召集人總監察及當選「中國正一道教總會
      」第一屆理事長等職位；原告廖秀端陳明其為張源先之妻
      ，其夫生前為「中國道教嗣漢天師府」第64代天師，逝世
      後由國史館彙編入「民國人物傳記史料彙編」第34輯藏書
      中，宗教地位崇高等情，有原告提出之畢業證書、幼稚園
      教師證書、國民小學教師證書、嗣漢天師府聘書、全國性
      及區級人民團體負責人當選證明書、民國人物傳記史料彙
      編第34輯（卷第217 至221 頁、224 至227 頁）等件為證
      ；而被告自陳畢業於省立宜蘭高商，育有一子一女，現任
      中國嗣漢道教協會第五屆理事長，名下僅有1 部汽車，並
      提出全國性及區級人民團體負責人當選證明書為證（卷第
      230 頁）；為兩造所互不爭執，自屬真實。而原告張懿鳳
      98、99年度利息所得為69,062元、54,145元，名下有房屋
      1 間、土地5 筆、田賦1 筆，財產總額為2,309,912 元；
      原告廖秀端98、99年度利息所得為210,775 元、160,564
      元，名下有房屋1 間、土地5 筆、田賦1 筆、汽車2 輛，
      財產總額為3,694,010 元；被告名下僅有汽車1 輛，無固
      定收入等節；亦有本院依職權調取兩造之稅務電子閘門財
      產所得調件明細表附卷可稽（卷第199 至213 頁），且為
      兩造所不爭執。本院審酌被告係以在網路上發表文章做為
      侵害原告名譽之方式，而觀之系爭「留侯嗣漢天師府」部
      落格之名稱罕見，係屬特定宗教團體之部落格，進入閱覽
      之人應屬特定信徒或相關人士，而非一般社會大眾，是知
      悉被告所發表足以毀損原告名譽之系爭文章之人應限於特
      定人士，故系爭文章之閱覽率、知名度、影響性，自非可
      與大眾報章媒體相比擬。且系爭2 篇文章刊登於系爭部落
      格之時間尚屬短暫，所指摘之內容並無證據顯示確為全國
      所週知之重大事件，惟原告於所屬宗教團體間仍具有一定
      名望等情，並考量兩造上述之學經歷、工作、經濟狀況，
      及原告受侵害程度等一切情狀，認原告得請求之精神慰撫
      金均以30萬元為適當，逾此部分之請求，尚屬過當，應予
      駁回。
（二）再回復名譽之方法，性質上亦屬損害賠償之回復原狀，其
      回復之方法及範圍自應斟酌妨害名譽之方法、名譽受損害
      之程度，為適當之處分。且民法第195 條第1 項所謂回復
      名譽之適當處分，須依實際加害之情形及被害人之身分、
      地位、職業、被害程度，以為酌定之標準（最高法院95年
      度台上字第1818號判決、98年度台上字第640 號判決意旨
      可參）。被告係在雅虎奇摩網站中之系爭部落格刊登侵害
      原告名譽之文章，原則上藉由類同之傳播方式為回復名譽
      之管道自屬適當，則原告請求被告在系爭部落格上刊登如
      附件所示道歉啟事3 日，藉以回復原告之形象與在社會上
      之評價，應予准許。又本事件係發生在98年2 月間，距今
      已2 年多，參以被告發表文章之次數2 次、刊登數日後刪
      除、所陳內容等節，且並未經報章媒體披露之情，亦為兩
      造所不否認，足認非屬全國性矚目重大事件，亦無證據證
      明有後續效應產生，故本院認原告主張被告應於中國時報
      、聯合報及自由時報全國版頭版刊登道歉啟事之請求，顯
      屬過當，應予駁回。
六、綜上所述，原告依民法第184 條第1 項、第195 條第1 項規
    定，請求被告給付原告各30萬元，及自起訴狀繕本送達翌日
    即99年11月3 起至清償日止按年息5 ％計算之利息，並將如
    附件所示之道歉聲明，於雅虎奇摩網站中被告所申設之「留
    侯嗣漢天師府」部落格刊載3 日，為有理由，應予准許；逾
    此範圍之請求，為無理由，應予駁回。
七、兩造均陳明願供擔保，請准宣告假執行或免為假執行，就原
    告勝訴部分，經核均無不合，爰分別酌定相當擔保金額准許
    之；至原告敗訴部分，其假執行之聲請，已失所附麗，應併
    予駁回之。
八、本件事證已臻明確，兩造其餘攻擊防禦方法及舉證，經核均
    與判決結果不生影響，爰毋庸逐一論述，併此敘明。
九、據上論結，本件原告之訴為一部有理由、一部無理由。依民
    事訴訟法第79條、第390 條第2 項、第392 條第2 項，判決
    如主文。
中    華    民    國  100     年    7     月    29    日
                  民事庭法  官  黃怡玲
以上正本係照原本作成。
如對本判決不服，須於判決送達後20日內向本院提出上訴狀（須
附繕本）。
如委任律師提起上訴者，應一併繳納上訴審裁判費。
                        書記官  孫銘宏
中    華    民    國   100    年    7     月    29    日
附件：
                     道歉聲明啟事
道歉人：張道禎於民國98年2 月5 日及98年2 月8 日在「留侯嗣
漢天師府」部落格（網址：http：//tw.myblog.yahoo.com/0000
00-000000 ），刊登並公開指摘傳述林正欣與廖秀端、張懿鳳母
女有串連媾和，私德操守令人可議，雞鳴狗盜之卑鄙行為人神共
憤，實為" 道教之恥" 等不實之文章，公然污衊廖秀端、張懿鳳
，嚴重損害廖秀端、張懿鳳之名譽，道歉人鄭重聲明上開文章內
容全非事實，在此謹向廖秀端、張懿鳳申致歉意，謹此聲明。
                                          道歉人：張道禎